臺灣高等法院臺中分院民事判決　　　　　 96年度上字第100號
上　訴　人　甲○○○
訴訟代理人　乙○○
訴訟代理人　廖健智律師
複　代理人　洪明立律師
複　代理人　戊○○
複　代理人　丙○○
被　上訴人　丁○○
訴訟代理人　莊正男律師
上列當事人間請求拆屋還地等事件，上訴人對於中華民國95年12
月29日臺灣臺中地方法院95年度訴字第1776號第一審判決提起上
訴，本院於96年7月31日言詞辯論終結，判決如下：
    主  文
上訴駁回。
第二審訴訟費用由上訴人負擔。
    事實及理由
壹、被上訴人方面：
一、被上訴人起訴主張：坐落台中縣大雅鄉○○段258地號土地
    為被上訴人所有，不料在民國（下同）93年8月1日以前上訴
    人甲○○○所有門牌號碼為台中縣大雅鄉○○路○段91號房
    屋（未辦理所有權第一次登記），占用被上訴人所有台中縣
    大雅鄉○○段258地號如原審判決附圖所示暫編地號258-A00
    2、面積12.81平方公尺土地；又上訴人甲○○○所有台中縣
    大雅鄉○○段191建號建物即門牌號碼為台中縣大雅鄉○○
    路○段89號房屋，占用被上訴人所有台中縣大雅鄉○○段
    258地號如原審判決附圖所示暫編地號258-A001面積17.32平
    方公尺土地、暫編地號258-A003面積3.8平方公尺土地（因
    宋麗美並非上開房屋之所有權人或事實上處分權人，被上訴
    人因而於原審撤回對於宋麗美之訴訟），上訴人並無占用被
    上訴人上開土地之合法權源，為此提起本件訴訟，請求上訴
    人將占用被上訴人上開土地上之建物拆除後，將所占用之土
    地返還被上訴人，並賠償無權占用被上訴人所有上開土地之
    不當得利。
二、被上訴人於本院補充陳述：
（一）上訴人提出臺灣臺中地方法院檢察官不起訴處分書（68年
      度偵字第10262號，證明兩造確曾訂立協議書，同意交換
      土地使用。該處分書內所稱協議書，是否與上訴人在原審
      所提出之合約書為同一文件，理應由上訴人負舉證責任。
（二）依上訴人在原審所提之合約書，其第1項記載條件為「甲
      方（即被上訴人）將所有大雅鄉○○村○○路○段91號土
      地前面土地與乙方（即已故宋樸實，上訴人之配偶）所利
      用之大雅鄉○○段181之2番地土地之後面立地基土地交換
      使用。」經查大雅鄉○○段181之2地號土地即為重測後大
      雅鄉○○段266地號之土地，緊鄰其後之土地為重測後大
      雅鄉○○段297地號土地，係大排水溝水利用地，已故宋
      樸實暨上訴人俱無所有權，時隔三十餘年，始終未見其立
      地基填土交付被上訴人，根本不能給付，被上訴人主張該
      合約書無效。倘認該合約書有效，被上訴人亦得主張解除
      契約。又該合約書記載是交換91號房屋前之土地，而非91
      號房屋坐落之土地，已由上訴人在原審自認在卷，茲於上
      訴理由狀內又爭執為91號房屋坐落之土地，空言爭辯，難
      謂有理。
（三）被上訴人對於已故宋樸實建造大雅鄉○○路○段89號房屋
      ，逾越疆界之事實，早已提出異議，此可自上訴人所提出
      臺灣臺中地方法院檢察官不起訴處分書內之記載事實證明
      。上訴人既屬無權占有，被上訴人請求拆屋還地，於法洵
      無不當。
貳、上訴人方面：
一、於原審以其夫宋樸實生前曾與被上訴人交換土地使用，伊所
    有之門牌號碼91號、89號房屋並非無權占用被上訴人所有25
　  8地號土地等語置辯。
二、於本院補充陳述：被上訴人與訴外人宋鈗藩間確有交換土地
    使用之情事：
（一）被上訴人曾於68年間對訴外人宋樸實提出竊佔土地、傷害
      等之刑事告訴，經檢察官偵查終結對訴外人宋樸實為不起
      訴處分，而不起訴處分書上亦載明：『…證人前大雅分駐
      所警員莫介仁結稱「59年間丁○○向我報案稱宋樸實竊佔
      他的土地，我到現場查看，宋樸實打下地基的地點在他所
      說的範圍內，當時丁○○要將他的一塊地賣給宋樸實，宋
      樸實不要就到服務社調解，結果二人同意交換土地使用…
      。」復據證人己○○結稱「當時糾紛的土地是在旅社（按
      指大雅鄉○○路○段91號上訴人所經營之旅社）前，丁○
      ○指旅社前之空地為其所有」並當場繪圖存卷，該圖經提
      示告訴人亦稱糾紛的地點係旅社前之空地，而據證人莫介
      仁結稱「59年間我到現場去看時，旅社前並未蓋房屋，是
      在他二人同意交換使用土地後才蓋的」等語…。』足證上
      訴人所主張被上訴人與訴外人宋鈗藩間有交換土地使用之
      情事屬實。
（二）又由前開不起訴處分書內證人己○○證言可知，被上訴人
      與訴外人宋鈗藩間協議交換土地使用前，門牌號碼大雅鄉
      ○○路○段91號即已存在，並由宋樸實經營旅社維生，嗣
      因協議交換土地使用後，宋樸實始將其加蓋，故被上訴人
      主張上訴人所佔用部分之土地，即前開協議書上所載之大
      雅鄉○○村○○路○段91號前面土地。原判決竟謂：該合
      約書縱認屬實，被上訴人同意交換使用之土地為91號房屋
      前面之土地，與本件被上訴人請求拆屋還地之位置亦不相
      同…。顯屬有誤。
（三）沒有辦法舉證證明宋樸實有交付水利地。
參、原審經審酌兩造所提出之攻擊防禦方法後，認上訴人甲○○
    ○無占用被上訴人所有258地號土地之合法權源，被上訴人
    請求上訴人甲○○○應將台中縣大雅鄉○○段258地號土地
    上如原審判決附圖所示暫編地號258-A002面積12.81平方公
    尺土地、暫編地號258-A001面積17.32平方公尺土地、暫編
    地號258-A003面積3.8平方公尺土地上之建物拆除後，將該
    土地返還被上訴人，並自93年8月1日起至交還上開土地予被
    上訴人之日止，按月給付被上訴人2,533元，洵屬有據，從
    而判決准許被上訴人該部分之請求，並駁回被上訴人其餘之
    訴。上訴人對原審判決不服提起上訴，於本院聲明：（一）
    原判決不利上訴人之部分廢棄。（二）上廢棄部分被上訴人
    之訴駁回。（三）第一、二審訴訟費用由被上訴人負擔。被
    上訴人於本院答辯聲明則為：（一）上訴駁回。（二）第二
    審訴訟費用由上訴人負擔。（原審被告郭善柔及吳佩紋、廖
    堳部分，經原審判決准許被上訴人之請求後，原審被告郭
    善柔及吳佩紋、廖堳並未聲明不服，另原審駁回被上訴人
    部分關於不當得利之請求，被上訴人對該部分亦未聲明不服
    ，上開部分均已確定。）
肆、下列事實為兩造所不爭執，本院採為判決之基礎：
一、台中縣大雅鄉○○段258地號土地為被上訴人所有。
二、台中縣大雅鄉○○段191建號建物即門牌號碼中清路2段89號
    房屋為上訴人甲○○○所有。
三、門牌號碼為台中縣大雅鄉○○路○段91號房屋未辦理所有權
    第一次登記，其所有權（事實上處分權）歸屬上訴人甲○○
    ○所有。
四、上訴人所屬上開房屋在93年8月1日以前，即已占用被上訴人
    所有上開258地號土地，其占用位置、面積詳如原審判決附
    圖所示。
伍、得心證之理由：本件爭執要點厥在於上訴人有無占用被上訴
    人所有上開258地號土地之權源？被上訴人得否請求拆屋還
    地並請求不當得利？茲說明本院得心證之理由如下：
一、按所有人對於無權占有或侵奪其所有物者，得請求返還之，
    民法第767條前段定有明文。又以無權占有為原因，請求返
    還所有物之訴，被告對原告就其物有所有權存在之事實無爭
    執，而僅以非無權占有為抗辯者，原告於被告無權占有之事
    實，無舉證責任，被告應就其取得占有，係有正當權源之事
    實證明之，如不能證明，則應認原告之請求為有理由（最高
    法院72年度台上字第1552號判決參照）。次按無法律上原因
    而受利益，致他人受損害者，應返還其利益，亦為民法第17
    9條所明定。其得請求返還之範圍，應以對方所受之利益為
    度。而無權占有他人土地，可獲得相當於租金之利益，為社
    會通常之觀念（最高法院61年台上字第1695號判例意旨參照
    ）。又城市地方房屋之租金，以不超過土地及其建築物申報
    總價年息10%為限；該規定於租用基地，建築房屋，準用之
    ，亦為土地法第105條、第97條第1項所明定。而該條所謂土
    地價額，依土地法施行法第25條規定，係指法定地價。又所
    謂法定地價，依土地法第148條規定，係指土地所有權人依
    土地法規定所申報之地價而言，並非指平均地權條例第46條
    所規定之土地公告現值（最高法院88年度台上字第108號判
    決意旨參照）。又基地租金之數額，除以基地申報地價為基
    礎外，尚須斟酌基地之位置，工商業繁榮之程度，承租人利
    用基地之經濟價值及所受利益等項，並與鄰地租金相比較，
    以為決定，並非必達申報總地價年息10%最高額（最高法院
    68年台上字第3071號判例意旨參照）。
二、被上訴人主張上訴人所有上開房屋占用被上訴人所有上開25
    8地號土地等情，已據原審囑託台中縣雅潭地政事務所會同
    兩造當事人履勘測量屬實，製有履勘筆錄及複丈成果圖在卷
    足憑（見原審卷第55、60頁），堪認屬實。上訴人辯稱其夫
    宋樸實生前曾與被上訴人交換土地使用，伊所有之門牌號碼
    91號、89號房屋並非無權占用被上訴人所有258地號土地等
    語，並據其提出合約書影本一件為證（見原審卷第85頁），
    然為被上訴人所否認，且主張縱有該合約書，亦因上訴人給
    付不能而無效（本院卷88頁背面）或主張解除契約（本院卷
    第71頁背面）等語，經查：
（一）經本院傳訊證人即上訴人所提合約書之見證人己○○到庭
      證稱：60年間渠為大雅鄉民眾服務分社幹事，被上訴人與
      上訴人之夫宋樸實到渠那裡說土地交換使用，他們同意交
      換使用後，到渠那裡寫同意書，這是他們雙方同意後才來
      寫同意書的。在聯成旅社的後面有一塊水利地，原本是宋
　    樸實先生在使用，交換後即同意由張先生使用，至於如何
      使用我不知道，我只是負責替他們寫同意書，渠不清楚簽
      完合約書後，土地有無交給被上訴人使用，也沒有注意聯
　    成旅社是否有在前面土地增建等語（本院卷第69、70頁）
      。
（一）被上訴人曾於68年間對訴外人宋樸實提出竊佔土地、傷害
      等之刑事告訴，雖因該刑事偵查卷業於85年8月20日銷燬
      而無法調閱（台灣台中地方法院96年5月24日函附於本院
      卷第66頁），然審諸68年偵字第10262號不起訴處分書影
      本（本院卷第40至42頁），該案經檢察官偵查終結對訴外
      人宋樸實為不起訴處分，不起訴處分書上載明：『…證人
      前大雅分駐所警員莫介仁結稱「59年間丁○○向我報案稱
      宋樸實竊佔他的土地，我到現場查看，宋樸實打下地基的
      地點在他所說的範圍內，當時丁○○要將他的一塊地賣給
      宋樸實，宋樸實不要就到服務社調解，結果二人同意交換
      土地使用…。」復據證人己○○結稱「當時糾紛的土地是
      在旅社（按指大雅鄉○○路○段91號上訴人所經營之旅社
      ）前，丁○○指旅社前之空地為其所有」並當場繪圖存卷
      ，該圖經提示告訴人亦稱糾紛的地點係旅社前之空地，而
      據證人莫介仁結稱「59年間我到現場去看時，旅社前並未
      蓋房屋，是在他二人同意交換使用土地後才蓋的」等語…
      。』核與證人己○○於本院前開所證相符，且經本院提示
      上訴人所提出之合約書後，證人己○○亦證稱被上訴人與
      宋樸實所寫之同意書就是該份合約書，並無其他的合約書
      或協議書明確在卷（本院卷第71頁），是以被上訴人徒以
      不起訴處分書上係載明「協議書」，即否認該「協議書」
      與卷附之合約書實為同一之文書一情，實非可採，綜上，
      堪認上訴人所主張被上訴人與訴外人宋樸實間有交換土地
      使用之情事一情，應可採信。
（三）按使用他人之物，如為無償，即係借貸；如為有償，則屬
      租賃，此乃二者區別之所在。互相交換土地使用契約，係
      一方以土地交付他方使用為對價，而使用向他方換來之土
      地，既屬有償，性質上即與租賃無殊（最高法院83年度台
      上字第2544號判決參照），又按兩造間之土地交換使用契
      約，縱得認係互為租賃關係。惟上訴人所負之給付義務，
      既因不可歸責於雙方當事人之事由，致給付全部陷於不能
      ，依民法第225條第1項、第266條第1項之規定，被上訴人
      即免為對待給付之義務，則兩造間之土地交換使用關係，
      自應當然從此消滅。從而被上訴人主張上訴人無權占用系
      爭土地，本於所有權之作用，請求上訴人將系爭如第一審
      判決附圖所示Ａ部分面積○‧○○○九公頃土地上之建物
      拆除，並交還該部分土地與被上訴人及其他共有人全體，
      即無不合，應予准許（最高法院83年度台上字第2635號判
      決、82年度台上字第258號判決參照）。
（四）本件被上訴人與宋樸實間既有租賃關係存在，此租賃亦存
      續於宋樸實之繼承人即上訴人與被上訴人間，次查雖上訴
      人主張宋樸實已交付水利地予被上訴人云云，然此情為被
      上訴人所否認，並主張宋樸實依合約書應交付之土地因係
      水利地而給付不能云云，依民事訴訟法第277條規定，即
      應由主張能給付且已交付土地之上訴人負舉證之責，然上
      訴人訴訟代理人即宋樸實之子乙○○當庭表示就此部分無
      法舉證（本院卷第82頁背面），且迄本院言詞辯論終結之
      日，亦均未舉證以實其說，是應認被上訴人所主張未交付
      土地一情為真實。
（五）次查依被上訴人與宋樸實所簽立合約書，宋樸實應交付之
      土地既為水利地，此為兩造所不爭執，且依合約書第三條
      所載「將來水利地廢止歸甲方（即被上訴人）所有」，堪
      認被上訴人與宋樸實於訂立合約書之時即知宋樸實應交付
      之土地為水利地，今因水利地終因無法交付使用而致宋樸
      實給付不能，應認係不可歸責於雙方當事人之事由，致給
      付全部陷於不能，依前開實務上之見解，依民法第225條
　　　第1項、第266條第1項之規定，被上訴人即免為對待給付
  　　之義務，則兩造間之土地交換使用關係，自應當然從此消
    　滅，上訴人即無占有被上訴人土地之正當權源。從而被上
      訴人主張上訴人無權占用系爭土地，本於所有權之作用，
      請求上訴人將台中縣大雅鄉○○段258地號上如原審判決
      附圖所示暫編地號258-A002面積12.81平方公尺土地、暫
      編地號258-A001面積17.32平方公尺土地、暫編地號258-A
      003面積3.8平方公尺土地上之建物拆除後，將該土地返還
      被上訴人，即屬有據，應予准許。
三、本院審酌上訴人占用被上訴人所有土地之房屋，緊臨大雅鄉
    ○○路○段，附近多為小型商店及住家，附近環境尚稱繁榮
    ，再參酌上訴人將占用被上訴人上開土地之房屋自營旅社等
    情，業經原審會同兩造至現場勘驗屬實，並有被上訴人提出
    之現場照片四幀附卷足憑（見原審卷第97、98頁），而系爭
    258地號土地自93年1月1日迄今之申報地價均為每平方公尺
    12,800元，亦有被上訴人提出之臺中縣雅潭地政事務所95年
    7月24日函在卷可憑（見原審卷第28頁），復為上訴人所不
    爭執，是本院認被上訴人所受之損害，原審以申報地價之7%
    計算為適當。故被上訴人就上訴人占用上開土地部分，請求
    上訴人甲○○○自93年8月1日起至交還上開占用土地之日止
    ，按月給付之不當得利以2,533元為適當（12800×33.93 ×
    7/100×1/12=2,533元，元以下四捨五入）。
陸、綜上所述，本件被上訴人主張上訴人為無權占有為可採，上
    訴人所辯均為無可取。依民法第767條規定，被上訴人自得
    請求上訴人拆屋還地及給付相當於租金之不當得利。從而，
    被上訴人請求上訴人為原審判決主文第三項之給付為有理由
    ，應予准許。是則原審判命上訴人如數給付，並為假執行之
    宣告，理由雖有不同，但結論並無二致，故於法並無不合。
    上訴意旨指摘原判決不當，求予廢棄改判，為無理由，應予
    駁回其上訴。
柒、本件事證已明，兩造其餘攻擊防禦方法與本件判決結果不生
    影響，不予一一論述，附此敘明。
據上論結，本件上訴為無理由，依民事訴訟法第449條第2項、第
78條，判決如主文。
中　　華　　民　　國　　96　　年　　8 　　月　　14　　日
                  民事第二庭    審判長法　官  童有德
                                      法　官  謝說容
                                      法　官  蔡秉宸
以上正本係照原本作成。
如對本判決上訴，須於收受判決送達後20日內向本院提出上訴書
狀，其未表明上訴理由者，應於提出上訴後20日內向本院提出上
訴理由書（須按他造人數附具繕本）。
上訴時應提出委任律師為訴訟代理人之委任狀。具有民事訴訟法
第466條之1第1項但書或第2項之情形為訴訟代理人者，另應附具
律師及格證書及釋明委任人與受任人有該條項所定關係之釋明文
書影本。
                                      書記官  洪麗華
中　　華　　民　　國　　96　　年　　8 　　月　　15　　日
                                                      Ｍ
